臺灣高等法院高雄分院民事判決　　　　100年度上易字第244號
上　訴　人　京城商業銀行股份有限公司
法定代理人　戴誠志
訴訟代理人　周子幼
訴訟代理人　孫大昕律師
被 上 訴人　徐銘鴻
被 上 訴人　潘文雄
上列當事人間因塗銷所有權移轉登記等事件，上訴人對於民國10
0 年6 月30日臺灣高雄地方法院100 年度訴字第487 號第一審判
決提起上訴，本院於100 年11月23日辯論終結，茲判決如下：
    主  文
上訴駁回。
第二審訴訟費用由上訴人負擔。
    事 實 及 理 由
壹、程序部分：被上訴人於言詞辯論期日未到場，經核並無民事
    訴訟法第386 條所列各款情形，爰依上訴人之聲請，由其一
    造辯論而為判決。
貳、實體部分：
一、上訴人主張：被上訴人徐銘鴻於民國93年11月11日向上訴人
    辦理「軍人小額消費性貸款」，計向上訴人借款新臺幣（下
    同）180 萬元，詎其自95年6 月5 日起即未依約償還借款，
    迄今尚積欠借款1,475,290 元，及自95年6 月5 日起至清償
    日止，按週年利率4.46% 計算之利息，暨自98年7 月6 日起
    至清償日止，逾期在6 個月以內者，按上開利率10% ；逾期
    超過6 個月部分，按上開利率20% 計算之違約金（下稱系爭
    欠款）。而徐銘鴻為逃避還款責任，竟將其所有坐落高雄市
    ○○區○○段第181 地號（權利範圍10000 之23）土地，及
    其上建號1961號即門牌編號高雄市○○區○○路25號12樓之
    1 之房屋（下稱系爭房地），於95年8 月23日以買賣為原因
    而移轉所有權予被上訴人潘文雄，並於95年9 月1 日辦畢所
    有權移轉登記。而觀諸徐銘鴻於出售系爭房地後，並未塗銷
    第一、二順位抵押權人即訴外人國防部總政治作戰局、台灣
    土地銀行之抵押債權180 萬元、36萬元，已違常理；又潘文
    雄迄今未將戶籍遷入，仍由徐銘鴻之配偶潘郁秀設籍其內，
    足見被上訴人間之買賣及所有權移轉登記行為，均係出於通
    謀虛偽意思表示而屬無效，其等意在避免財產被強制執行，
    故系爭房地所為買賣及所有權移轉登記行為均不存在，上訴
    人自得依民法第242 條代位徐銘鴻，依同法第113 條規定，
    請求潘文雄塗銷前開所有權移轉登記。若鈞院認定被上訴人
    間所為系爭房地之買賣及所有權移轉登記行為係屬有效，惟
    被上訴人間既無資金往來，縱使登記為買賣，實係隱藏無償
    之贈與行為，且依遺產及贈與稅法第5 條第6 款之規定，亦
    以贈與論，而徐銘鴻除系爭房地外，又無其他財產可供清償
    對上訴人所負之債務，故被上訴人間所為無償行為，自害及
    上訴人債權，爰依同法第244 條第1 項、第4 項規定，備位
    請求撤銷前揭買賣行為，並塗銷系爭房地所有權移轉登記。
    是先位聲明：(一)確認被上訴人間就系爭房地於95年8 月23日
    所為買賣行為及於95年9 月1 日所為所有權移轉行為均不存
    在。(二)被上訴人潘文雄應就系爭房地於95 年8月23日以買賣
    為原因所為之所有權移轉登記予以塗銷。另備位聲明：(一)被
    上訴人間就系爭房地於95年8 月23日所為買賣行為應予撤銷
    。(二)潘文雄應就系爭房地於95年8 月23日以買賣為原因所為
    之所有權移轉登記予以塗銷。原審為上訴人敗訴之判決，上
    訴人不服，提起上訴，聲明：(一)原判決廢棄。其餘先位聲明
    及備位聲明與前述原審聲明相同。
二、被上訴人潘文雄則以：徐銘鴻之配偶潘郁秀為伊之胞妹。又
    徐銘鴻自89年起至97年止，已陸續向訴外人即伊之姐妹潘玉
    蘭、潘嘉惠借貸購車、購屋等款項計約300 餘萬元，原約定
    待徐銘鴻退伍時，以其退休金償還借款；然徐銘鴻自95年3
    月軍中退伍後，並未依約清償，經潘玉蘭向其催討未果，經
    家族協議，由無房產且需照顧母親之伊自潘玉蘭、潘嘉惠受
    讓上開借款債權，再以該債權作價而自徐銘鴻處買受系爭房
    地，以抵償部分欠款，自無虛偽不實。至於系爭房地之抵押
    設定義務人仍為徐銘鴻，且未塗銷抵押權，係因不明瞭專案
    貸款可否任意塗銷變更所致，且徐銘鴻既尚未全數清償貸款
    ，亦宜由其清償完畢後，再由伊辦理塗銷抵押權登記。而伊
    之戶籍遷設，則係基於工作及小孩受教環境考量，並非為系
    爭房地所為，上訴人不得以此大作文章而累及伊等語置辯。
    並聲明：上訴駁回。
三、上訴人主張系爭房地原係徐銘鴻所有，其為規避對上訴人所
    負之債務，乃與潘文雄通謀而為系爭房地之移轉登記，其自
    得代位徐銘鴻請求塗銷前開所有權移轉登記，為潘文雄所否
    認，並辯稱其係以受讓其姐妹即潘玉蘭、潘嘉惠借款予徐銘
    鴻計約300 餘萬元之債權，而以債抵償價款而買受系爭房地
    等語。經查：
  (一)按當事人主張有利於己之事實，就其事實有舉證之責任，民
    事訴訟法第277 條前段定有明文。次按表意人與相對人通謀
    而為虛偽意思表示者，其意思表示無效，民法第87條第1 項
    前段定有明文。又所謂通謀為虛偽意思表示，乃指表意人與
    相對人互相故意為非真意之表示而言；而第三人主張表意人
    與相對人通謀而為虛偽意思表示者，該第三人應負舉證之責
    （最高法院最高法院62年度台上字第316 號、48年台上字第
    29號判例可資參照）。是揆諸前開規定及見解，上訴人先位
    之訴既主張被上訴人間之買賣行為及所有權移轉行為俱屬通
    謀虛偽意思表示，依法係屬無效等語，自應就此事實負舉證
    之責。
  (二)潘文雄所提出之95年8 月23日訂立之不動產買賣契約書，特
    別約定欄記載：乙方（即徐銘鴻）因先前有向潘文雄之姐妹
    分別借貸金額計約貳佰捌拾餘萬元，故以乙方所有之房屋轉
    讓予甲方（即潘文雄），以為清償所欠債務乙方本人無異議
    等語（原審卷第49至51頁），與其所述相符。而被上訴人主
    張：潘玉蘭代償購車尾款40萬元；97年10月27日潘玉蘭匯款
    244,692 元予徐銘鴻；89年11月2 日潘玉蘭匯款214,000 元
    予徐銘鴻之配偶潘郁秀；89年11月17日潘嘉惠匯款33,700元
    予潘郁秀；95年8 月21日潘嘉惠之配偶簡祥閔匯款1,200,00
    0 元予潘郁秀；潘玉蘭代償徐銘鴻積欠石曜彰借款50萬元部
    分，業據提出汽車買賣合約書、郵政跨行匯款申請書、潘郁
    秀存摺明細、簡祥閔（即潘嘉惠之夫）存摺明細、手寫借款
    明細、徐銘鴻出具之切結書及系爭房地異動索引資料等為證
    （原審卷第10頁、第49頁至第51頁、第60頁至第63頁、第10
    8 頁至第112 頁、第135 頁），該部分金額已高達2,592,39
    2 元。證人潘嘉惠證述：當初潘郁秀跟我說他們想買房子，
    但不夠錢，有向我借100 萬元，我用匯款匯至姐夫徐銘鴻郵
    局帳戶，大姐潘玉蘭說徐銘鴻要處理一些事務，要我先匯13
    0 萬元給徐銘鴻，大姐之後匯多少錢我不清楚，我總共匯23
    0 萬給徐銘鴻（大姐的不清楚）。徐銘鴻說退伍後有職業軍
    人之月退退休金會還，但他退伍後就避不見面，當初有與大
    姐潘玉蘭商量，要求徐銘鴻把高雄市的房屋過戶給潘文雄。
    我們認為徐銘鴻欠我們很多錢，也應該要有保障，而媽媽身
    體不好，媽媽與潘文雄住在系爭房屋，我跟大姐想說有能力
    就幫潘文雄，就用借給徐銘鴻的錢把徐銘鴻的房子過戶在潘
    文雄名下，但這都是大姐處理的。當時系爭房地貸款尚未還
    完，徐銘鴻剛退伍時是由潘玉蘭繳，之後是由徐銘鴻在繳納
    。我把借款債權讓給潘文雄，因為潘玉蘭有向我表示將系爭
    房地過戶給潘文雄來抵償欠款。借款的對象是徐銘鴻等語（
    原審卷第96頁至第100 頁），而上訴人對證人潘嘉惠之證述
    亦表示無意見。上訴人於原審最後言詞辯論期日亦不爭執徐
    銘鴻確有積欠潘玉蘭、潘嘉惠姐妹借款300 餘萬元一情為實
    （原審卷第157 頁），堪信被上訴人確以280 萬元價格買賣
    系爭房地。則上訴人於上訴後改稱：被上訴人間前揭債權未
    書立借據、約定利息，顯非實在云云，空言否認前揭債權之
    存在，自無足取。
  (三)上訴人固以系爭房地移轉予潘文雄後，既未塗銷原第一、二
    順位之抵押權設定登記，且記載抵押義務人及債務人為徐銘
    鴻，抵押貸款又自徐銘鴻之帳戶扣繳，潘文雄亦未設籍於系
    爭房地內，足認被上訴人間係基於通謀虛偽意思表示而為移
    轉系爭房地云云。惟不動產買賣契約當事人就買賣標的物原
    已設定之抵押權，如何處理，本得自由約定，非當然於標的
    物所有權移轉時即應塗銷，尚難以系爭房地上原抵押義務人
    及債務人仍為徐銘鴻，以及前開抵押權尚未塗銷，即認系爭
    買賣必係基於通謀虛偽意思表示。又常人於購屋後，未必設
    籍於該購屋處所，且設籍之因素繁多，舉凡工作、子女就學
    、保險、都會區福利等理由均可能遷移戶籍，並非僅為居住
    之用而設立戶籍，自不得以此認定潘文雄確未實際居住使用
    系爭房地，為其必與徐銘鴻間有通謀意思表示之論據。
  (四)又土地所有權移轉登記時應課徵土地增值稅及買賣契稅按契
    價百分之6 課徵，有土地法第176 條第1 項、契稅條例第3
    條第1 款定有明文。因此慣例上在移轉不動產申請登記時，
    所申報之土地或建物之價格常低於市價。上訴人主張系爭房
    地登記申請書所載之價格土地為831,900 元、建物為366,32
    4 元，合計僅為1,198,224 元，低於系爭買賣契約所在之28
    0 萬元，尚難認與常情有違。另上訴人以系爭房地附近之房
    地法院拍賣價格推估系爭房地之市價為195 萬元，尚有約20
    0 萬元抵押債務存在，衡情斷無人願以280 萬元高額債權換
    取該抵押負擔極重之系爭房地云云，亦係其臆測之詞，上訴
    人既未提出其他證據證明系爭買賣契約及系爭房地之移轉係
    屬通謀意思所為，則上訴人先位之主張，自難信為真實。
四、又按民法第244 條之撤銷權，自債權人知有撤銷原因時起，
    一年間不行使而消滅，民法第245 條定有明文。該項期間係
    法定除斥期間，其時間經過，撤銷權即告消滅，縱未經當事
    人主張或抗辯，法院亦應依職權予以調查審認，以為判斷之
    依據（最高法院87年度台上字第2815號判決要旨參照）。上
    訴人備位聲明固主張依同法第244 條第1 項、第4 項規定，
    請求撤銷前揭買賣行為，並塗銷系爭房地所有權移轉登記。
    然上訴人於96年10月5 日申請系爭房地之登記謄本，有高雄
    市政府地政局楠梓地政事務所100 年6 月13日高市地楠登字
    第1000006354號函所附網路電子申請紀錄足憑（原審卷第16
    8 至170 頁），復為上訴人所不爭執，應堪信實。上訴人雖
    主張於99年10月14日始知悉詐害債權云云，但亦自承並無證
    據足資證明（本院卷第62頁），其該部分主張自無足採。從
    而，上訴人既於96年10月5 日於調閱系爭房地之登記謄本即
    知系爭房地所有權變動情形，則其遲至99年12月1 日提起本
    件訴訟，顯已逾1 年除斥期間，揆諸前開說明，其撤銷權即
    告消滅，其該部分主張亦無理由。
五、綜上所述，被上訴人間就系爭房地所有權之移轉係屬以債抵
    償之買賣有償行為，並非出於通謀虛偽之意思表示，且上訴
    人不得行使民法第244 條之撤銷權。從而，上訴人先位依代
    位權之法律關係，請求確認被上訴人間就系爭房地買賣關係
    不存在，並依此請求塗銷系爭房地所有權移轉登記，及備位
    依民法第244 條第1 項、第4 項規定，請求撤銷被上訴人間
    就系爭房地所為之移轉行為，並塗銷系爭房地之所有權移轉
    登記，依法均屬無據，即無理由，應予駁回。原審為其敗訴
    之判決，並無不合。上訴意旨指摘原判決不當，求予廢棄改
    判，為無理由，應予駁回。
六、據上論結，本件上訴為無理由，依民事訴訟法第463 條、第
    385 條第1 項前段、第449 條第1 項、第78條，判決如主文
    。
中    華    民    國    100   年    11    月    30    日
                            民事第四庭
                                審判長法官  蔡文貴
                                法      官  李昭彥
                                法      官  陳真真
以上正本證明與原本無異。
本件不得上訴。
中    華    民    國    100   年    11    月    30    日
                                書  記  官  陳金卿